【裁判字號】    97,上易,257
【裁判日期】    980113
【裁判案由】    損害賠償
【裁判全文】
臺灣高等法院高雄分院民事判決         97年度上易字第257號
上訴人即附
帶被上訴人  丁○○
            乙○○
兼前列二人
共同訴訟代
理人        丙○○
被上訴人即
附帶上訴人  甲○○
            戊○○
上列當事人間請求損害賠償事件，上訴人對於民國97年7 月10日
臺灣屏東地方法院97年訴字第161 號第一審判決提起上訴，被上
訴人為附帶上訴，本院於民國97年12月30日言詞辯論終結，判決
如下：
    主  文
上訴及附帶上訴均駁回。
第二審訴訟費用關於上訴部分，由上訴人負擔，附帶上訴部分，
由被上訴人負擔。
    事 實 及 理 由
一、被上訴人甲○○、戊○○主張：上訴人丙○○為屏東縣麟洛
    鄉○○段950 、960 地號土地（下稱系爭土地）之所有權人
    ，上訴人丁○○、乙○○分別為丙○○之父、弟。伊夫婦二
    人向上訴人丙○○承租上開系爭土地，業已預付1 年份租金
    新台幣（以下同）42萬元，嗣於94年12月間，上訴人丙○○
    欲將系爭土地出售予訴外人陳鶴年，並願補償伊夫婦20萬元
    ，詎料系爭土地出售後，上訴人丙○○不但未補償伊等20萬
    元，連已繳納之租金亦未退還，至95年10月上訴人丙○○更
    對伊等飼養之豬隻為假扣押，並以市價2 成出售，使伊等蒙
    受巨大損失，兩家因租賃糾紛而起爭執。上訴人丙○○、乙
    ○○、丁○○並先後對伊等為下列為侵害行為：(一)上訴人丁
    ○○於95年8 月初某日及95年9 月6 日下午5 時許，至屏東
    縣麟洛鄉興農巷20號伊等之住處，基於恐嚇之犯意，分別對
    被上訴人甲○○恐稱：「我說要殺的時候就殺了，我坦白跟
    你說，你若讓我忍至脖子、鼻孔時，我說要殺就要殺，我先
    處理部份的人，你到時候後悔就來不及，我不是在唬你哦…
    …時間到時就是要你的命……到機會就要打你，你就看好全
    家的安全‥我考慮了整晚，想怎樣殺你」、「現在要殺人，
    還是要押人，還是打人，等著瞧，我說到就做到」等語，以
    加害生命之事恫嚇被上訴人甲○○、戊○○，使甲○○、戊
    ○○心生畏懼，致生危害於甲○○、戊○○生命之安全。(二)
    上訴人丙○○於95年9 月22日上午10時許夥同姓名、年籍不
    詳之成年男子數人前往被上訴人甲○○上址住處，因甲○○
    不在住處，丙○○等人遂基於恐嚇之概括犯意聯絡，在該處
    大門前，由丙○○以其所持0000000000號行動電話，撥打甲
    ○○0000000000號行動電話後，再上開行動電話交由姓名、
    年籍不詳之成年男子持之，並基於恐嚇之犯意，對甲○○恫
    稱：「我怕你玩不起啦」、「我就是故意要跟你玩」、「我
    明天早上還來找你，然後叫混凝土車來填堵，叫少年仔來看
    守」等語，以加害生命之事恫嚇甲○○，使甲○○心生畏懼
    ，致生危害於甲○○生命之安全。(三)上訴人乙○○於95年9
    月30日晚間7 時50分許，前往上址欲找甲○○，由於甲○○
    不在，被上訴人戊○○因害怕而不敢開門，便告知乙○○他
    日再來，詎乙○○竟在該處大門前等候，待上訴人丙○○與
    不知情之鐵工1 人到達後，乙○○、丙○○便基於恐嚇、侵
    入住宅附連圍繞之土地及毀損之犯意聯絡，由丙○○命令該
    名鐵工，逕自將該處大門切開，被上訴人戊○○因而馬上報
    警，待大門遭切開後，乙○○便無故進入大門內欲查看該處
    之污水處理廠（未進入被上訴人甲○○、戊○○之住處內）
    ，並以此加害自由之行為恐嚇戊○○，並因而導致戊○○心
    生畏懼，致生危害於戊○○自由之安全，但因當時天色昏暗
    無法查看污水處理廠，丙○○又命令鐵工將已遭切開之大門
    ，焊死在地面，欲待明日再來查看，因而造成該大門無法正
    常關閉而不堪使用，足以生損害於甲○○、戊○○。綜上，
    爰依侵權行為之法律關係訴請上訴人丁○○應各給付被上訴
    人甲○○、戊○○30萬元及自起訴狀繕本送達翌日即96年10
    月13日起至清償日止按年息5%計算之利息（以下利息計算同
    此）；上訴人丙○○及上訴人乙○○應連帶給付被上訴人戊
    ○○125 萬元本息；上訴人丙○○應各給付被上訴人甲○○
    、戊○○47萬5,000 元本息等情。原審為上訴人丁○○應各
    給付被上訴人甲○○、戊○○3 萬元本息；上訴人丙○○及
    上訴人乙○○應連帶給付被上訴人戊○○6 萬元本息；上訴
    人丙○○應各給付被上訴人甲○○、戊○○3 萬元本息，並
    駁回被上訴人其餘部分之訴之判決。其答辯聲明：對造之上
    訴駁回。嗣被上訴人於本院提起附帶上訴，聲明求為判決：
    (一)原判決關於附帶上訴人敗訴部分廢棄。(二)附帶被上訴人丁
    ○○應再給付附帶上訴人甲○○、戊○○各3 萬元及自96年
    10月13日起至清償日止按年息5%計算之利息。(三)附帶被上訴
    人丙○○、乙○○應連帶再給付附帶上訴人戊○○6 萬元及
    自96年10月13日起至清償日止按年息5%計算之利息。(四)附帶
    被上訴人丙○○應再給付附帶上訴人甲○○、戊○○各3 萬
    元及自96年10月13日起至清償日止按年息5%計算之利息。
二、上訴人則以：因被上訴人拒不返還系爭土地，使伊等無法將
    系爭土地如期出售交付予訴外人陳鶴年，蒙受巨大損失，而
    兩造爭執僅係一時口角，並不嚴重，伊等無恐嚇情事，伊等
    為息事寧人，故未提出刑事上訴，不料被上訴人竟訴請賠償
    ，實則伊等之損失較被上訴人為鉅，尚且未請求被上訴人賠
    償所受損失，伊等自不負損害賠償責任，且原審判決金額太
    高等語，資為抗辯。其上訴聲明：(一)原判決不利於上訴人部
    分廢棄。(二)上開廢棄部分，被上訴人在第一審之訴駁回。(三)
    第一、二審訴訟費用由被上訴人負擔。就對造之附帶上訴聲
    明求為判決：附帶上訴駁回。
三、兩造不爭執事項：前開上訴人等所犯罪行，上訴人丁○○業
    經原法院96年度易字第369 號刑事判決以恐嚇危害安全罪判
    處有期徒刑1 月15日緩刑2 年確定；上訴人丙○○業經原法
    院刑事判決以共同恐嚇危害安全罪判處有期徒刑1 月15日、
    共同侵入住宅罪判處拘役20日、共同毀損罪判處判處拘役10
    日、應執行有期徒刑1 月15日、拘役25日、緩刑3 年確定；
    上訴人乙○○業經原法院刑事判決以共同侵入住宅罪判處拘
    役20日、共同毀損罪判處拘役10日、應執行拘役25日、緩刑
    2 年確定。有本院函調臺灣屏東地方法院檢察署（下稱屏東
    地檢署）95年度他字第2109號、96年度偵字第2746號偵查卷
    ，臺灣屏東地方法院（下稱屏東地院）96年度易字第369 號
    刑事卷及刑事判決書附卷可稽（見原審卷第3~7 頁）。
四、兩造所爭執之事項為：(一)上訴人丁○○、丙○○、乙○○有
    無恐嚇侵入住宅之侵權行為？(二)被上訴人得請求精神撫慰金
    之範圍為何？經查：
（一）上訴人丁○○、丙○○、乙○○有無恐嚇侵入住宅之侵權
      行為？查被上訴人主張上訴人等所犯上開罪行，業經原法
      院刑事判決確定，分述如下：
  １、上訴人丁○○部分：查上訴人丁○○確於95年8 月初某日
      及95年9 月6 日下午5 時許至被上訴人之住處，分別對被
      上訴人甲○○恫嚇稱：「我說要殺的時候就殺了，我坦白
      跟你說，你若讓我忍至脖子、鼻孔時，我說要殺就要殺，
      我先處理部份的人，你到時候後悔就來不及，我不是在唬
      你哦……時間到時就是要妳的命。……逮到機會就要打你
      ，你就看好全家的安全‥我考慮了整晚，想怎樣殺你」、
      「現在要殺人，還是要押人，還是打人，等著瞧，我說到
      就做到」等語，有屏東地檢署95年度他字第2109號偵查卷
      宗內檢察事務官勘驗錄音光碟筆錄（該卷第45～47頁）與
      被上訴人提出之錄音譯文資料可稽，足認上訴人丁○○上
      述行為係以加害他人生命安全使他人心生畏懼之意思而出
      言恫嚇，丁○○辯稱僅係一時口角，並無恐嚇犯行云云，
      並非可採，其行為顯已不法侵害被上訴人甲○○、戊○○
      之人格權。從而，被上訴人甲○○、戊○○主張上訴人丁
      ○○確有上述侵權行為，自屬有據。
  ２、上訴人乙○○、丙○○部分：被上訴人戊○○主張上訴人
      乙○○於95年9 月30日晚間7 時50分許，在被上訴人之住
      處大門前等候，待上訴人丙○○與不知情之鐵工1 人到達
      後，由丙○○命令鐵工，將該處大門切開，待大門遭切開
      後，並委託工人將鐵門切開並焊死在地面，隨即由上訴人
      乙○○進入被上訴人住處附連圍繞之土地等情，業據上訴
      人丙○○、乙○○於原法院刑事庭96年度易字369 號審理
      時所自承屬實（見該卷第32、33頁），且據該刑事案件證
      人甲○○於原法院刑事庭審理時證述屬實，復有被上訴人
      提出之現場照片4 張及屏東縣警察局屏東分局警員鐘文清
      所提出之現場平面圖1 紙（見95年度他字第2109號偵查卷
      宗第6 、8 頁）在卷可證，堪信為真實。上訴人丙○○、
      乙○○辯稱並無毀損、侵入住宅附連圍繞之土地之事實，
      即不足採。又上訴人丙○○、乙○○僱請鐵工，在未經原
      告之同意下，逕自以工具切開被上訴人住處外之鐵門，其
      行為顯然係以加害自由之事恫嚇當時在家之被上訴人戊○
      ○，使戊○○心生畏懼，致生危害於戊○○自由之安全，
      戊○○並已當場報警處理，此據戊○○於屏東地院刑事庭
      審理時證述綦詳，且有95年9 月30日到場處理之屏東縣警
      察局屏東分局麟洛分駐所警員鍾文清於屏東地刑事庭審理
      時到庭結述屬實，並提出受理各類案件紀錄表1 紙附卷可
      參（見屏東地院96年度易字369 號刑事卷第101 、102 頁
      ）。是上訴人丙○○、乙○○確有共同毀損被上訴人器物
      、侵入被上訴人住宅附連圍繞之土地之事實，致使被上訴
      人戊○○心生畏懼，人格權受有損害。上訴人丙○○、乙
      ○○抗辯稱當日係伊等請託管區警員及民意代表前往，上
      訴人戊○○應不至恐懼云云，係其推測之詞，尚無可採。
      從而，被上訴人戊○○主張上訴人丙○○、乙○○確有上
      述侵權行為，即屬有據。
  ３、上訴人丙○○部分：被上訴人主張上訴人丙○○於95年9
      月22日早上11時許夥同姓名、年籍不詳之成年男子數人共
      同前往甲○○上址住處，在該處大門前，由被告丙○○以
      其所持0000000000號行動電話，撥打被上訴人甲○○0000
      000000號行動電話後，再將上開行動電話交由姓名、年籍
      不詳之成年男子持之，由該男子對甲○○恫稱：「我怕你
      玩不起啦」、「我就是故意要跟你玩」、「我明天早上還
      來找你，然後叫混凝土車來填堵，叫少年仔來看守」等語
      ，有上開偵查卷內錄音光碟勘驗筆錄及譯文資料可憑（見
      該偵查卷宗47頁），堪認上訴人丙○○知其欲前往與被上
      訴人處理論系爭土地承租、返還土地之相關事宜，雙方之
      前又已多次協商未果且惡言相向，是衡情上訴人丙○○到
      達被上訴人住處之前，應早已告訴其友人有關兩造間就系
      爭土地租賃糾紛，且雙方已經商討多次都未能讓被上訴人
      返還系爭土地等情，其友人方可得知渠等上開糾紛，上訴
      人丙○○因當日與甲○○再度商討未獲得結果，其始基於
      恐嚇之犯意聯絡，將上開行動電話交由其友人，由其友人
      對甲○○為上開恐嚇言語，故上訴人丙○○與其友人，顯
      係共同不法侵害被上訴人甲○○、戊○○之人格權。上訴
      人丙○○否認有電話恐嚇之不當言詞，並無可採。從而，
      被上訴人甲○○、戊○○主張上訴人丙○○確有上述侵權
      行為，自屬有據。
（二）被上訴人得請求精神撫慰金之範圍為何？
  １、按因故意或過失，不法侵害他人之權利者，負損害賠償責
      任；數人共同不法侵害他人之權利者，連帶負損害賠償責
      任；不法侵害他人之身體、健康、名譽、自由、信用、隱
      私、貞操，或不法侵害其他人格法益而情節重大者，被害
      人雖非財產上之損害，亦得請求賠償相當之金額。民法第
      184 條第1 項前段、第185 條第1 項前段、第195 條第1
      項前段分別定有明文。被上訴人甲○○、戊○○主張上訴
      人丁○○、乙○○、丙○○分別有上述侵權行為，既如前
      述，則其等分別請求上訴人丁○○、乙○○、丙○○分別
      或連帶賠償精神上損害，依上開規定，自屬有據，應予准
      許。
  ２、次按慰藉金之多寡，應斟酌雙方之身分、地位、資力與加
      害之程度，及其他各種情形核定相當之數額，其金額是否
      相當，自應依實際加害情形與被害人所受之痛苦及雙方之
      身分、地位、經濟狀況等關係決定之。經查，被上訴人科
      富祥於95年度名下有收入4,182 元，及福特六合轎車一部
      （本院卷20頁），戊○○則無所得資料；上訴人丙○○95
      年度名下有3 筆股利所得及2 筆租賃所得共471,775 元，
      及不動產總值5,217,100 元，丁○○於95年度名下有股利
      所得109 元，及土地1 筆37,221,600元（惟其自承抵押貸
      款債權額超過土地價值），乙○○於95年度名下有股利所
      得370 元，裕隆汽車一部（自承已報廢），不動產1 筆價
      值21,731,200元（見原審卷第18～46頁），有卷附稅務電
      子閘門所得調件明細表可稽。再審酌上訴人丙○○、丁○
      ○、乙○○分別受有受有大學畢業及專科畢業之教育程度
      ，其等為前開不法侵害行為時均為有智識之成年人，此有
      個人基本資料1 份在卷可稽（見原法院96年度易字第369
      刑事號卷第114-4 至111-5 頁），丙○○與被上訴人間本
      為租賃土地之承租人、出租人之關係，因系爭土地租賃期
      間到期而生返還土地之糾紛，不思以合法途徑請求被上訴
      人返還系爭土地，竟夥同其弟弟乙○○與父親丁○○及其
      友人，共同以上開不法手段，要求被上訴人應返還系爭土
      地，手段非法，又審酌兩造身分、地位、經濟能力、上訴
      人等侵權行為之方式、地點、及被上訴人因上訴人等前開
      不法行為所受驚嚇之程度、所受精神上之痛苦等一切情狀
      ，認被上訴人所受非財產上損害，其請求丁○○賠償部分
      以6 萬元（即被上訴人每人各3 萬元）、請求丙○○及乙
      ○○共同侵權應賠償（戊○○）部分以6 萬元、請求丙○
      ○賠償部分以6 萬元（即被上訴人每人各3 萬元）為適當
      ，予以准許；超過此部分之請求難認有據，不能准許。上
      訴人丁○○、丙○○、乙○○抗辯上開准許金過高，尚無
      可取；而被上訴人甲○○、戊○○指上訴人等三人製造事
      端，不知悔改，應加重懲罰云云，亦無可採。
五、綜據上述，被上訴人甲○○、戊○○所得請求非財產上損害
    之精神慰撫金賠償金額，應予准許者為：上訴人丁○○應給
    付被上訴人甲○○、戊○○各3 萬元，上訴人丙○○及乙○
    ○應連帶給付被上訴人戊○○6 萬元，上訴人丙○○應給付
    被上訴人甲○○、戊○○各3 萬元。從而，被上訴人甲○○
    、戊○○分別請求上開金額及自起訴狀（即刑事附帶民事訴
    訟狀）繕本送達上訴人之翌日即96年10月13日起至清償日止
    ，按年息5%計算之法定遲延利息，為有理由，應予准許；逾
    此範圍之請求，為無理由，應予駁回。原審就上開應准許部
    分，為上訴人丁○○、丙○○、乙○○敗訴之判決，並無違
    誤，上訴人丁○○、丙○○、乙○○上訴意旨求予廢棄改判
    ，非有理由，應予駁回。至原審就上開不應准許部分，為被
    上訴人甲○○、戊○○敗訴之判決，亦無違誤，被上訴人甲
    ○○、戊○○附帶上訴意旨求將此部分予以廢棄改判，非有
    理由，應予駁回。
六、至兩造其餘攻擊防禦之方法，核與本判決之基礎不生影響，
    爰不予一一論述，附此敘明。
七、據上論結，本件上訴及附帶上訴均為無理由，依民事訴訟法
    第449 條第1 項、第78條，判決如主文。
中    華    民    國    98    年    1     月    13    日
                            民事第一庭
                                審判長法官  黃金石
                                法      官  謝肅珍
                                法      官  林健彥
以上正本證明與原本無異。
本件不得上訴。
中    華    民    國    98    年    1     月    13    日
                                書  記  官  魏文常


司法院資訊處製作；財團法人民間司法改革基金會備份。
